---
title: "Curva de Phillips para Países Bajos"
author: "Juan Diego Moreno Sánchez"
date: "2025-09-07"
format: pdf
---

### Introduccíon:

<div>

Los Países Bajos son un país de interés para conocer si los modelos de la curva de Phillips funcionan, ya que presenta características diferenciales a otros países europeos. Cuenta con una gran agroindustria, donde uno de sus principales bienes de exportación son productos agrícolas y flores. Además, posee uno de los puertos más grandes de Europa en Ámsterdam, lo cual le permite ser un punto estratégico para la región. De igual manera, cuenta con un gran estado de bienestar, que implementa políticas públicas para la reducción del desempleo. Asimismo, dispone de un Banco Central cuya misión es garantizar la estabilidad de los precios.

Este articulo usaremos herramientas teoricás propias de la macroeconomía para el analisis de la curva de Phillips en Países Bajos, y para comprabar su verecidad en Páises Bajos usaremos intrumentos econometricos como son las series de tiempo con minimos cuadrados ordinales (OLS).

Para este analisis usaremos los datos de FRED para los datos de desempleo (U) y inflación (I), en el periodo de 1983 a 2024, para el cual necesitaremos hacerle una limpieza basica y una unión.

#### 

</div>

```{r,message=FALSE, warning=FALSE, echo=FALSE}
if(!require(readr)) install.packages("readr"); library(readr)
if(!require(dplyr)) install.packages("dplyr"); library(dplyr)
if(!require(ggplot2)) install.packages("ggplot2"); library(ggplot2)
if(!require(tidyr)) install.packages("tidyr"); library(tidyr)
```

```{r,  message=FALSE, warning=FALSE, echo=FALSE}
DFU <- read.csv("LRHUTTTTNLA156N.csv")
DFI <- read.csv("FPCPITOTLZGNLD.csv")
```

```{r,  message=FALSE, warning=FALSE, echo=FALSE}
#limpieza de datos y union
DFF <- full_join(DFU, DFI, by ='observation_date')
# DFF quedara definida como nuestra base
DFF <- DFF |> rename(U = LRHUTTTTNLA156N) |> rename(I = FPCPITOTLZGNLD) |>
    na.omit() 

DFF$observation_date <- as.Date(DFF$observation_date, format = "%Y-%m-%d")
 # aca le damo el formato de fechas, ademas del el renombre de las variables y
 #limpieza de NA
```

### Conceptos : Que es curva de phillips y la nairu

deweeeeeeeeeeeeeeeeeeeeeeeeeeeeeeeeeeeeeeeeeeeeeeeeeeeeeee eeeeeeeeeeeeeeee eeeeeeeeeee e

### Analisis explotario: como era Paises Bajos, inflación y desempleo.

```{r, warning = FALSE, echo = FALSE}

DFF_long <- DFF |> 
  pivot_longer(cols = c(U, I), 
               names_to = "variable", 
               values_to = "valor")


ggplot(DFF_long, aes(x = observation_date, y = valor, color = variable)) +
  geom_line(size = 1) +
  labs(
    title = "Serie de tiempo: Desempleo (U) e Inflación (I) en Países Bajos",
    x = "Fecha",
    y = "Valor"
  ) +
  theme_minimal() +
  theme(
    plot.title = element_text(size = 10),   
    axis.title = element_text(size = 10),   
    axis.text = element_text(size = 7)      
  )


```

```{r, warning = FALSE, echo = FALSE}
summary(DFF$I)
```

```{r, warning=FALSE, echo= FALSE}
summary(DFF$U)
```

### Modelo:

<div>

Para analizar y concluir usaremos un modelo econometríco de la siguiente forma:

$\pi_t= \beta_0 + \beta_1\pi_{t-1}+\beta_2u_t+\beta_3u_{t-1}+\epsilon$

donde $\pi$ es la inflación y $\pi_{t-1}$ es su resago (el periodo anterior), $u_t$ es el desempleo y $u_{t-1}$ es su resago, además del termino de error $\epsilon$ Este modelo usara minimos cuadrados ordinales para hayar los betas. La estructura del modelo sería un proceso autoregresivo de orden uno, además donde la variable u (desempleo) y su resago explica $\pi$.

Por otro lado la inflación se puede explicar por las expectativas de inflación, que las expresaremos con el siguiente modelo:

$\pi_t = \alpha_o + \pi^e_t + \alpha_1 u_t + \epsilon_t$

Ahora tenemos el siguiente modelo para la expectativa de inflación:

$\pi^e_t = \leftthreetimes\pi^e_{t-1} + (1-\leftthreetimes)\pi_{t-1}$

donde

$\pi^e_{t-1}= \pi_{t-1} -\alpha_0-\alpha_1u_{t-1}-\epsilon_{t-1}$

y despejando la expectativa de inflación ya que la espectativa no se le pueden dar valores tenemos

$\pi_t = \alpha_0(1-\leftthreetimes)+ \pi_{t-1}+\alpha_1u_t-\alpha_1\leftthreetimes(u_{t-1})+\epsilon_{t}-\leftthreetimes\epsilon_{t-1}$

Para este modelo podemos concluir que:

$\beta_0= \alpha_0(1-\leftthreetimes)$

$\beta_1 = \beta_1$

$\beta_2 = \alpha_1$

$\beta_3 = -\alpha_1\leftthreetimes$

</div>

<div>

Los $\alpha$ y los $\leftthreetimes$ nos van a ayudar a encontrar la nairu.

</div>

### Resultados:

```{r, warning=FALSE}
#Prueba con lM
modelo <- lm(I ~ lag(I,1) + U + lag(U,1), data=DFF)
summary(modelo)
```

En este modelo podemos observar como existe significancia del 5% para $\beta_0$ y para $\beta_1$ una signifancia del 10%. Para los demás $\beta$ no tiene signifancia pero no es relevante para nuestro modelo.

<div>

$\beta_0$

</div>

### Conclusiones:

<div>

Como pudimos observar en los resultados del modelo, la curva de Phillips sí se cumple para los Países Bajos; sí existe una disyuntiva entre el desempleo y la inflación en la economía, al menos en el corto plazo, demostrado gracias a que el $\beta_2$ es negativo, mostrándonos una pendiente negativa y una relación inversa entre estas dos variables.

Además, según $\beta_2$ y su magnitud de -0.41, nos muestra que la disyuntiva es significativa al momento de tomar decisiones sobre las tasas de interés o políticas de fomento del empleo.

Esto es predecible, ya que las políticas públicas dirigidas a fomentar la demanda agregada provocan, de mayor o menor manera, un efecto inflacionario.

Por el lado de la NAIRU, no dio un resultado mayor al promedio de desempleo de los Países Bajos; esto, probablemente, porque los datos no son estacionarios en covarianzas, lo que quiere decir que estamos frente a un paseo aleatorio, lo que no nos permite hacer un análisis con exactitud de las dimensiones de los betas, especialmente en $\beta_3$, cuyo p-valor es de 92 %, lo que se aleja mucho de un nivel de significancia aceptable.

Para futuras investigaciones, se podría usar un mayor número de datos para poder conseguir unos betas más acertados y una NAIRU más cercana al valor real de la tasa de desempleo.

También, una adaptación del modelo a las condiciones exactas a las que se enfrentan los Países Bajos podría aproximarnos con mayor certeza a unos betas y una NAIRU reales.

Por otro lado, se podría incluir un análisis de los modelos que incorpore la tasa de intervención del banco central, ya que esta podría tener un comportamiento fuera de lo normal debido a que el país ha enfrentado problemas de la "enfermedad holandés", lo que permitiría mejorar el análisis de la inflación y del desempleo en sus datos extremos.

</div>

### Bibliografia:

<div>

World Bank, Inflation, consumer prices for the Netherlands \[FPCPITOTLZGNLD\], retrieved from FRED, Federal Reserve Bank of St. Louis; https://fred.stlouisfed.org/series/FPCPITOTLZGNLD, September 7, 2025.

U.S. Bureau of Labor Statistics, Adjusted Unemployment Rate for Adults in Netherlands (DISCONTINUED) \[NLDURANAA\], retrieved from FRED, Federal Reserve Bank of St. Louis; https://fred.stlouisfed.org/series/NLDURANAA, September 7, 2025.

</div>