---
title: "Curva de Phillips para Paises Bajos"
format: pdf
---

### Introduccíon:

<div>

Los Países Bajos son un país de interés para conocer si los modelos de la curva de Phillips funcionan, ya que presenta características diferenciales a otros países europeos. Cuenta con una gran agroindustria, donde uno de sus principales bienes de exportación son productos agrícolas y flores. Además, posee uno de los puertos más grandes de Europa en Ámsterdam, lo cual le permite ser un punto estratégico para la región. De igual manera, cuenta con un gran estado de bienestar, que implementa políticas públicas para la reducción del desempleo. Asimismo, dispone de un Banco Central cuya misión es garantizar la estabilidad de los precios.

Este articulo usaremos herramientas teoricás propias de la macroeconomía para el analisis de la curva de Phillips en Países Bajos, y para comprabar su verecidad en Páises Bajos usaremos intrumentos econometricos como son las series de tiempo con minimos cuadrados ordinales (OLS).

</div>

</div>

Para este analisis usaremos los datos de FRED para los datos de desempleo (U) y inflación (I), para los cuales necesitaremos hacerle una limpieza basica y una unión.

</div>

Correremos las librerias de R necesarias para hacer las bases.
```{r}
if(!require(readr)) install.packages("readr"); library(readr)
if(!require(dplyr)) install.packages("dplyr"); library(dplyr)
if(!require(ggplot2)) install.packages("ggplot2"); library(ggplot2)
if(!require(tidyr)) install.packages("tidyr"); library(tidyr)
```

En este apartado cargaremos las bases de datos en nuestro environment.

```{r}
DFU <- read.csv("LRHUTTTTNLA156N.csv")
DFI <- read.csv("FPCPITOTLZGNLD.csv")
```


Ahora haremos la limpieza de NA y union de las bases necesarias para nuestro modelo.

```{r}
#limpieza de datos y union
DFF <- full_join(DFU, DFI, by ='observation_date')
# DFF quedara definida como nuestra base
DFF <- DFF |> rename(U = LRHUTTTTNLA156N) |> rename(I = FPCPITOTLZGNLD) |>  na.omit() 

DFF$observation_date <- as.Date(DFF$observation_date, format = "%Y-%m-%d")
 # aca le damo el formato de fechas, ademas del el renombre de las variables y limpieza de NA
```

Ya con esto tendriamos nuestra base cargada.

## Conceptos : Que es curva de phillips y nairu : Juan Pablo

## Analisis explotario: como era Paises Bajos, inflacion y desempleo : Camilo

### Modelo:

Para analizar y concluir usaremos un modelo econometríco de la siguiente forma:

$\pi_t= \beta_0 + \beta_1\pi_{t-1}+\beta_2u_t+\beta_3u_{t-1}+\epsilon$

donde $\pi$ es la inflación y $\pi_{t-1}$ es su resago (el periodo anterior), $u_t$ es el desempleo y $u_{t-1}$ es su resago, además del termino de error $\epsilon$

## Resultados: Juan PAblo

## Conclusiones : Camilo

Vamos a realizar la lectura de las bases de datos de FRED





Ya con los datos leidos vamos a hacer la union de los datos


Vamos a hacer analisis exploratorio de los datos Media

```{r}
plor<- ggplot(DFF, aes(y = U)) +
  geom_boxplot(fill = "skyblue", alpha = 0.7) +
  labs(title = "Caja de Bigotes - Desempleo (U)", y = "U") +
  theme_minimal()
plor
summary(DFF$U)
plor2<- ggplot(DFF, aes(y = I)) +
  geom_boxplot(fill = "skyblue", alpha = 0.7) +
  labs(title = "Caja de Bigotes - Inflacion (I)", y = "I") +
  theme_minimal()
plor2
summary(DFF$I)
```

En este archivo vamos a realizar un analisis de la curva de Phillips para Paises Bajos

```{r}
#Prueba con lM
modelo <- lm(I ~ lag(I,1) + U + lag(U,1), data=DFF)
summary(modelo)

```